【裁判字號】    98,重訴,299
【裁判日期】    990427
【裁判案由】    侵權行為損害賠償
【裁判全文】
臺灣臺南地方法院民事判決         98年度重訴字第299號
原      告  甲○○
            乙○○
訴訟代理人  何冠慧律師
被      告  丙○○
上列當事人間請求侵權行為損害賠償事件，原告提起附帶民事訴
訟，經本院刑事庭移送前來，於民國99年4月13日言詞辯論終結
，判決如下：
    主      文
被告應給付原告甲○○新臺幣參拾肆萬玖仟柒佰肆拾陸元，及自
民國九十八年十月十七日起至清償日止，按年息百分之五計算之
利息。
被告應給付原告乙○○新臺幣貳拾玖萬陸仟零貳拾玖元，及自民
國九十八年十月十七日起至清償日止，按年息百分之五計算之利
息。
原告其餘之訴駁回。
訴訟費用由被告負擔百分之十四，其餘由原告二人負擔。
本判決於原告甲○○以新臺幣壹拾貳萬供擔保後，得假執行；但
被告如為原告甲○○提供新台幣參拾肆萬玖仟柒佰肆拾陸元為擔
保後，得免為假執行。
本判決於原告乙○○以新臺幣陸萬肆仟元供擔保後，得假執行；
但被告如為原告乙○○提供新台幣貳拾玖萬陸仟零貳拾玖元為擔
保後，得免為假執行。
原告其餘假執行之聲請駁回。
    事實及理由
一、本件原告起訴主張：
（一）被告丙○○於民國（下同）98年6月19日上午5時15分許，
      酒後駕駛車牌號碼C8-9368號自用小客車，沿臺南縣學甲
      鎮「縣174線」道路由西往東方向行駛，駛至「縣174線」
      道路與寶發路設有閃光黃燈號誌之三岔路口時，疏未注意
      「車前狀況及未減速慢行」，適有被害人李逸桓亦酒後駕
      駛車牌號碼563-PZF號重型機車，沿寶發路由南往北方向
      駛至該路口欲左轉駛入「縣174線」道路，亦疏未注意支
      線道車應讓幹道車先行，兩車在三叉路口發生碰撞車禍，
      致被害人李逸桓受有臉、頭、胸、腹部多處挫傷併左肺挫
      傷、右骨股骨折、右膝及左手腕開放性骨折等傷害，嗣經
      送醫急救，仍於同日下午5時許，因頭部挫傷顱內出血、
      頸胸腹挫傷不治死亡。
（二）原告為李逸桓之父母，因被告之過失致其子李逸桓死亡，
      受有損害，被告應對原告負損害賠償，請求之金額如下：
   1、醫療費用1,894元、運送遺體費用25,000元及喪葬費550,0
      00元。蓋被害人李逸桓生前為少尉，故支出喪葬費550,00
      0元亦符合其身分及地位。
   2、扶養費原告甲○○1,032,078元、原告乙○○1,327,108元
      ：
      原告甲○○現年53歲，倘以96年平均餘命男性為75.46歲
      計算，尚有22年可受其子李逸桓扶養；乙○○現年49歲倘
      以96年平均餘命女性為81.72歲計算，尚有32年可受子李
      逸桓扶養。再以94年度台灣地區平均每人每月消費支出為
      17,083元，原告因除被害人李逸桓外尚育有2名子女，請
      求賠償3分之1，故原告甲○○依霍夫曼計算式後為1,032,
      078元。(計算式：17083×12×00000000÷000 0000÷3＝
      1,0 32,078)。原告乙○○依霍夫曼式計算後為1,327,108
      元。(計算式：17,083×12×00000000÷0000000÷3＝
      0000000 )。被告主張以所得稅免稅額每年115,500元計算
      並不合理，此不過為稅法上免稅之計算標準，扶養費應以
      在台灣地區之消費標準計算，故原告請求即是依此計算方
      合理，更何況被害人李逸桓生前為少尉，當有能力依此程
      度扶養。
   3、精神慰撫金各3,000,000元。
      原告甲○○、乙○○為被害人李逸桓之父母，因被告之過
      失行為，造成愛子慘死，白髮人送黑髮人，原告等人身為
      父母之痛苦、沮喪、悲憤的心境，實難以筆墨形容，故各
      請求精神慰撫金300萬元。
（三）原告既已符合侵權行為之規定，被告自應給付賠償金，為
      此，爰依民法第184條、第192條、第194條之規定，提起
      本件訴訟，並聲明：
（１）被告應給付原告甲○○4,608,972元及自起訴狀繕本送達
      翌日即98年10月17日起至清償日止，按年息百分之5計算
      之利息。
（２）被告應給付原告乙○○4,327,108元及自起訴狀繕本送達
      翌日即98年10月17日起至清償日止，按年息百分之5計算
      之利息。
（３）原告願供擔保請准宣告假執行。
二、被告則抗辯：其對於與被害人李逸桓於前揭時地發生車禍一
    節並不爭執，惟被害人李逸桓抽血測得血液所含酒精濃度高
    達每公升0.615毫克，亦與有過失；另原告所提出之喪葬費
    用55萬元，亦超出一般行情20萬元以上，顯不合理；另原告
    請求之扶養費及精神慰撫金均屬過高。且原告業已領取強制
    責任險150萬元，亦應扣除，末被告目前經濟能力無法負擔
    如原告所主張之賠償費用等語置辯。並聲明：（一）原告之
    訴駁回。（二）如受不利益之判決，願供擔保請准免為假執
    行之宣告。
三、得心證之理由：
（一）本件原告起訴主張被告於98年6月19日上午5時15分許，酒
      後駕駛車牌號碼C8-9368號自用小客車，沿臺南縣學甲鎮
      縣174線道路由西往東方向行駛，駛至縣174線道路與寶發
      路設有閃光黃燈號誌之三岔路口時，與酒後駕車之訴外人
      李逸桓發生碰撞，致訴外人李逸桓受有臉、頭、胸、腹部
      多處挫傷併左肺挫傷、右骨股骨折、右膝及左手腕開放性
      骨折等傷害，嗣經送醫急救，仍於同日下午5時許，因頭
      部挫傷顱內出血、頸胸腹挫傷不治死亡之事實，業據原告
      提出診斷證明書等件為證，核與本院依職權調閱本院98
      年度交易字第262號刑事卷（含上訴卷）核對屬實，自堪
      信為真實。
（二）按汽車駕駛人飲用酒類或其他類似物後其吐氣所含酒精濃
      度超過每公升○‧二五毫克或血液中酒精濃度超過百分之
      ○‧○五以上，不得駕車，此道路交通安全規則第114條
      第2款定有明文。又特種閃光號誌各燈號顯示之意義如左
      ：（1）閃光黃燈表示「警告」，車輛應減速接近，注意
      安全，小心通過。（2）閃光紅燈表示「停車再開」，車
      輛應減速接近，先停止於交岔路口前，讓幹道車優先通行
      後認為安全時，方得續行，此道路交通標誌標線號誌設置
      規則第211條第1項第1、2款定有明文。而被告當時駕駛小
      客車，行經174線快車道由西向東行駛，該交通號誌為閃
      光黃燈，依前述規定應減速慢行，小心通過。而被害人李
      逸桓駕駛重型機車，行經寶發路由南向北行駛，該交通號
      誌為閃光紅燈，依前述規定應停止，讓幹道車先行後再續
      行，而被告駕車行駛於道路上，且考領有駕駛執照，自應
      明知且注意上揭事項及道路交通安全規則之規定。而當時
      天候晴、雖為夜間然有路燈及車燈可供照明、市區道路○○○路面、路面乾燥、無缺陷、無障礙物、視距良好等情
      ，並無不能注意之情事，被告竟疏於注意，行駛於縣174
      線道路與寶發路設有閃光黃燈號誌之三岔路口時，竟未注
      意減速慢行並車前狀況，以致撞及被害人李逸桓，致被害
      人李逸桓傷重不治，顯然對於本件車禍之發生有過失，且
      其過失行為與被害人李逸桓死亡間，顯有相當因果關係甚
      明。再被害人李逸桓行經閃光紅燈道路，應注意先暫時停
      車，確定安全後始能續行，但被害人李逸桓行經該路段並
      未注意於此，行使於支線道並未讓行經幹道之被告先行，
      顯然違背上開道路交通安全規則之規定。再被告酒經檢驗
      結果為：「呼氣酒精濃度值為0.13毫克」，被害人李逸桓
      肇事後經抽血檢驗結果：「血液中之酒精濃度值為123MG/
      DL，經換算成呼氣酒精濃度值為0.615毫克」，此有福建
      金門地方法院檢察署98年度相字第20號相驗卷第27、28頁
      調閱屬實，揆諸前揭規定，被害人李逸桓之酒測值已高於
      道路交通安全規則之規定，顯已達不能安全駕車之程度，
      故被害人李逸桓對於本件車禍之發生亦有所過失。復本件
      經送台灣省車輛行車事故鑑定委員會鑑定，其鑑定結果亦
      認：「李逸桓酒精測定值超過標，駕駛普通重型機車，
      支線道未讓幹道車先行為之肇事主因。丙○○酒後駕駛小
      客車，閃光黃燈號誌，未注意車前狀況，未減速慢行，為
      肇事次因」，亦同此見，有臺灣省臺南區車輛行車事故鑑
      定委員會98年8月27日南鑑字第0985902581號函暨檢附之
      鑑定意見書1份附卷可查（附於相驗卷二第12頁），是本
      件堪認被告與被害人李逸桓對於車禍事故之發生均有過失
      ，且被害人李逸桓之過失責任較大。
（三）按「因故意或過失不法侵害他人之權利者，負損害賠償責
      任。」、「不法侵害他人致死者，對於支出醫療及增加生
      活上需要之費用或殯葬費之人，亦應負損害賠償責任。
      被害人對於第三人負有法定扶養義務者，加害人對於該第
      三人亦應負損害賠償責任。」、「不法侵害他人致死者，
      被害人之父、母、子、女及配偶，雖非財產上之損害，亦
      得請求賠償相當之金額。」，此民法第184條第1項、第19
      2條第1、2項、第194條分別定有明文。經查，本件被害人
      李逸桓因被告丙○○之駕駛過失行為，致傷重死亡之情事
      ，其父母及支出殯葬費之人自得依上開規定請求損害賠償
      ，茲就原告得請求之項目及金額，核列如下：
  １、醫藥費1,894元、運送遺體費用25,000元：
      原告甲○○主張被害人李逸桓因本件車禍而支出之醫藥費
      1,894元、運送遺體費用25,000元，業據其提出佳里醫院
      收費收據1張（本院98年度交重附民字第30號卷第13頁）
      、統一發票（本院98 年度交重附民字第30號卷第16頁）
      為證，而被告對此亦不爭執，是原告甲○○上開部分之請
      求，即予准許。
  ２、喪葬費用：
    按不法侵害他人致死者，對於支出醫療及增加生活上需要
      之費用或殯葬費之人，亦應負損害賠償責任，民法第192
      條第1項定有明文。又民事損害賠償事件之殯葬費，係指
      收殮及埋葬之必要費用而言，其賠償範圍固應以實際支出
      之費用為準，惟仍應斟酌被害人當地之習俗、被害人之身
      份、地位及生前經濟狀況而酌定，此有最高法院92年度台
      上字第1135號判決意旨可資參照。
    本件原告甲○○為死者李逸桓先行支出55萬元之殯葬費，
      並據其提出歸鄉葬儀社請款明細表為證 (本院98年度交重
      附民字第30號)為證。惟細觀前揭喪葬費支出明細表上所
      載項目，壽板（3萬元）、棺內灰粉（1,000元）、送棺車
      資（1000元）、淨身及化妝（1萬2千元）、骨灰罈（9萬
      元）、禮儀用品（62,000元）、抬棺工資（32,000元）、
      大小靈堂（4萬元）、殯葬所費用（33,400元）等項目，
      合計301,400元屬辦理喪事之宗教儀式、民間習俗通常之
      支出，且與辦理收殮、埋葬所必須支出之費用，核屬殯葬
      費用外，其餘均非宗教儀式，且與收殮、埋葬無直接關聯
      ，自難認為治喪時因宗教儀式或民間習俗所必要之支出，
      是該等支出即不應予列入殯葬費之計算。是原告甲○○主
      張支出殯葬費在301,400元範圍內，洵屬有據，逾此範圍
      之請求，即屬無據。
  ４、扶養費部分：
    按直系血親相互間互負扶養之義務；負扶養義務者有數人
      ，而其親等同一時，應各依其經濟能力，分擔義務；受扶
      養權利者，以不能維持生活而無謀生能力者為限，前項無
      謀生能力之限制，於直系血親尊親屬不適用之；又扶養之
      程度，應按受扶養權利者之需要，與負扶養義務者之經濟
      能力及身分定之，民法第1114條第1款、第1115條第3項、
      第1117條、第1119條分別定有明文。次按民法第1117條第
      1項規定；受扶養權利者，以不能維持生活而無謀生能力
      者為限。而同條第2項規定：前項無謀生能力之限制，於
      直系血親尊親屬不適用之。即直系血親尊親屬受扶養者，
      仍須以不能維持生活者為限（最高法院87年度台上字第16
      96號判決意旨參照）。又所稱「不能維持生活」，係指無
      財產足以維持生活而言（最高法院81年度台上字第1504號
      判決意旨參照）。按民法第1117條第1項規定，受扶養權
      利者，以不能維持生活而無謀生能力者為限，而同條第2
      項僅規定，前項無謀生能力之限制，於直系血親尊親屬不
      適用之，並非規定前項不能維持生活之限制，於直系血親
      尊親屬不適用之。是直系血親尊親屬，如能以自己財產維
      持生活者，自無受扶養之權利（最高法院72年度台上字第
      4792號裁判參照）。
    經查：原告甲○○於45年12月21日出生，為被害人李逸桓
      之父，而被害人甲○○於98年6月19日死亡時，原告甲○○為53歲，依96年臺灣地區男性簡易生命表，原告甲○○
      尚有22.46年之餘命。另原告乙○○於49年12月10日出生
      ，為被害人李逸桓之母，而被害人李逸桓死亡時，原告乙○○為49歲，依96年臺灣地區女性簡易生命表，原告乙○○尚有32.72年之餘命。惟原告甲○○尚任職國軍金門財
      務處，每月薪資約5萬元，又其97年度薪資、利息等所得
      為726,3 44元，名下則有房屋1棟、田賦1筆等財產，有稅
      務電子閘門財產所得調件明細表在卷可考，堪以採認，故
      依原告二人之身體、年齡及財產觀之，顯有維持生活之能
      力自明。
    惟衡諸依一般國民退休年齡為65歲計算，依原告二人上開
      財產狀況及我國目前國民經濟生活水平，應可推認尚難以
      其自己之財產維持其65歲後之生活所需，且自原告甲○○
      年滿65歲起亦未必能再藉由其本身之專業能力謀取必要生
      活費用，是以原告甲○○、乙○○分別自其年滿65歲之日
      即110年12月21日及114年12月10日起，均應有請求法定扶
      養義務人扶養之權利，則原告甲○○、乙○○依民法第
      192條第2項規定，請求被告負損害賠償責任，即屬有據。
      而原告二人除被害人李逸桓外，尚育有2名子女，是依此
      計算，並依霍夫曼式扣除中間利息，原告甲○○自年滿65
      歲起，尚有10.46年之餘命受扶養年限，原告乙○○自114
      年12月21日起，尚有16.72年之餘命受扶養年限。又本院
      參酌98年度內政部公告最低生活費標準每人每月9,829 元
      ，有歷年最低生活費一覽表在卷足佐，故自得以此為計算
      原告二人之扶養請求標準。
    原告甲○○得請求賠償之扶養費金額為337,526元【以年
      別5%複式霍夫曼計算法（第一年不扣除中間利息），原告
      甲○○每年之扶養費用為117,948元（9,829元X12=117,94
      8元，其計算式為：[117948X8.00000000（此為應受扶養
      10年之霍夫曼係數）+117948X0.46X（8.00000000-0.0000
      0000）]除以3（受扶養人數）=337,526（小數點以下四捨
      五入）。
    原告乙○○得請求賠償之扶養費金額為486,765元【以年
      別5%複式霍夫曼計算法（第一年不扣除中間利息），其計
      算式為：[117,948X11.00000000（此為應受扶養16年之霍
      夫曼係數）+117948X0.72（12.00000000-00.00000000）]
      除以3（受扶養人數）=486,765元（小數點以下四捨五入
      ）。
    原告二人關於扶養費逾此範圍之請求，應予駁回之。
  ５、精神慰撫金部分：
      關於慰撫金之多寡，應以被害人精神上所受之苦痛為準據
      ，亦應審酌被害人之地位、家況及加害人之地位，俾資為
      審判之依據，故應就兩造之身分、職業、教育程度、財產
      及經濟狀況，用以判斷非財產上損害之慰撫金數額（最高
      法院48年度台上字第1982號判例、86年度台上字第511 號
      判決參照）。經查：本件被害人李逸桓因被告之過失遭致
      死亡，原告甲○○、乙○○驟遭喪子之痛，基於親情，精
      神上自受有相當之痛苦，是甲○○、乙○○可請求被告給
      付精神慰撫金，自無不合；本院調閱稅務電子閘門財產所
      得調件明細表，並衡酌上開兩造身分、地位、及經濟狀況
      等情事，認原告甲○○、乙○○可請求精神慰撫金之金額
      每人各以300萬元為適當，於法有據。
（四）與有過失：
      又按損害之發生或擴大，被害人與有過失者，法院得減輕
      賠償金額，或免除之，民法第217條第1項定有明文。本件
      被告抗辯被害人李逸桓酒醉駕車、未幹道車先行，與有過
      失等情，本件經台灣省車輛行車事故鑑定委員會鑑定，其
      鑑定結果認：「李逸桓酒精測定值超過標，駕駛普通重
      型機車，支線道未讓幹道車先行為之肇事主因。丙○○酒
      後駕駛小客車，閃光黃燈號誌，未注意車前狀況，未減速
      慢行，為肇事次因」，有臺灣省臺南區車輛行車事故鑑定
      委員會98年8月27日南鑑字第0985902581號函暨檢附之鑑
      定意見書1份附卷可查 (附於相驗卷二第12頁)，堪信為真
      實。本件被害人於上述車禍之發生，亦有過失之情，應可
      認定。且亦業經台灣高等法院台南分院98年度交上易字第
      812號刑事判決確定，認本件車禍事故之發生係被害人李
      逸桓酒醉駕車、未幹道車先行之過失行為為肇事主因，
      被告丙○○未注意車前狀況，未減速慢行，為肇事次因，
      亦足以佐證。本院斟酌上情等情，認被告應負擔百分30之
      肇事責任，被害人李逸桓應負擔百分之70之肇事責任。
（五）綜上所述，原告甲○○依民法侵權行為法律關係得請求之
      金額為1,099,746元（1,894+25,000+301,400+337,526+3,
      000,000X0.3=1,099,746）。原告乙○○依民法侵權行為
      法律關係得請求之金額為1,046,029元（486,765+3,000,0
      00X0.3=1,046,029）。
（六）原告已領取之強制汽車責任險保險給付應予扣除：
  １、按本法所稱請求權人，指下列得向保險人請求保險給付或
      向特別補償基金請求補償之人：二因汽車交通事故死亡者
      ，為受害人之遺屬；其順位如下：（一）父母、子女及配
      偶。（二）祖父母。（三）孫子女。（四）兄弟姐妹。同
      一順位之遺屬有數人時，按人數平均分配保險給付或補償
      。保險人依本法規定所為之保險給付，視為被保險人損害
      賠償金額之一部分；被保險人受賠償請求時，得扣除之。
      強制汽車責任保險法第11條第1項第2款、第2項、及第32
      條分別定有明文。
  ２、本件原告甲○○、乙○○業已領取強制汽車責任險死亡給
      付1,500,000元，業據原告於本院審理中陳明在卷（見本
      院卷第33頁背面），揆諸上開規定，原告甲○○、乙○○
      各領取之強制險保險金依比例計算各為750,000元，應自
      其得求之金額中予以扣除，經扣除後，原告甲○○所得請
      求被告給付之金額為349,746元【計算式：1,099,746-750
      ,000=349,746】、原告乙○○所得請求被告給付之金額為
      296,029元【計算式：1,046,029-750,000=296,029】，原
      告二人逾此範圍之請求，則為無理由。
四、綜上所述，原告甲○○本於侵權行為法律關係，請求被告賠
    償原告甲○○349,746元、原告乙○○296,029元，及均自起
    訴狀繕本送達翌日即98年10月17日起至清償日止，為有理由
    ，應予准許。原告逾此範圍之請求則無理由，應予駁回。
五、兩造陳明願供擔保請准宣告假執行及免為假執行，經核本件
    原告勝訴部分，核無不合，均爰酌定相當擔保金額准許假執
    行及免為假執行。至原告敗訴部分，其假執行之聲請已失所
    依附，應予駁回。
六、本件事證已臻明確，兩造其餘攻擊防禦方法及所提之證據，
    經本院審酌後認與結果不生影響，爰不一一論述，附此敘明
    。
七、據上論結，原告之訴為一部有理由，一部無理由，依民事訴
    訟法第79條、第390 條第2 項、第392 條第2 項判決如主文
    。
中    華    民    國    99    年    4    月    27    日
                        民事第二庭   法  官  田玉芬
以上正本證明與原本無異。
如不服本判決，應於送達後20日內向本庭（台南市○○路○段308
號）提出上訴狀（須按他造當事人人數附繕本）。
中    華    民    國    99    年    4     月    27    日
                                     書記官  劉紀君

司法院資訊處製作；財團法人民間司法改革基金會備份。
